臺灣雲林地方法院民事裁定
111年度消債職聲免字第9號
聲  請  人  
即  債務人  李淑揚  
代  理  人  詹忠霖律師（法扶律師）
相  對  人  
即  債權人  國泰世華商業銀行股份有限公司

法定代理人  郭明鑑  


相  對  人  
即  債權人  京城商業銀行股份有限公司

法定代理人  戴誠志  


相  對  人  
即  債權人  遠東國際商業銀行股份有限公司


法定代理人  周添財  


相  對  人  
即  債權人  元大商業銀行股份有限公司


法定代理人  翁健    
代  理  人  黃勝豐  
相  對  人  
即  債權人  凱基商業銀行股份有限公司


法定代理人  魏寶生  


相  對  人  
即  債權人  台新國際商業銀行股份有限公司

法定代理人  尚瑞強  


相  對  人  
即  債權人  中國信託商業銀行股份有限公司


法定代理人  利明献  


相  對  人  
即  債權人  滙誠第二資產管理股份有限公司

法定代理人  莊仲沼  
相  對  人  
即  債權人  萬榮行銷股份有限公司

法定代理人  呂豫文  


相  對  人  
即  債權人  金陽信資產管理股份有限公司

法定代理人  陳雨利  
代  理  人  陳信華  
相  對  人  
即  債權人  臺灣銀行股份有限公司

法定代理人  許志文  


上列聲請人因消費者債務清理條例清算事件，經本院裁定終止清
算程序確定後聲請免責，本院裁定如下：
    主  文
聲請人即債務人李淑揚應予免責。
    理  由
一、按法院為終止或終結清算程序之裁定確定後，除別有規定外
    ，應以裁定免除債務人之債務，消費者債務清理條例（下稱
    消債條例）第132條定有明文。又按法院裁定開始清算程序
    後，債務人有薪資、執行業務所得或其他固定收入，扣除自
    己及依法應受其扶養者所必要生活費用之數額後仍有餘額，
    而普通債權人之分配總額低於債務人聲請清算前二年間，可
    處分所得扣除自己及依法應受其扶養者所必要生活費用之數
    額者，法院應為不免責之裁定。但債務人證明經普通債權人
    全體同意者，不在此限。債務人有下列各款情形之一者，法
    院應為不免責之裁定。但債務人證明經普通債權人全體同意
    者，不在此限：㈠於七年內曾依破產法或本條例規定受免責
    。㈡故意隱匿、毀損應屬清算財團之財產，或為其他不利於
    債權人之處分，致債權人受有損害。㈢捏造債務或承認不真
    實之債務。㈣聲請清算前二年內，因消費奢侈商品或服務、
    賭博或其他投機行為，所負債務之總額逾聲請清算時無擔保
    及無優先權債務之半數，而生開始清算之原因。㈤於清算聲
    請前一年內，已有清算之原因，而隱瞞其事實，使他人與之
    為交易致生損害。㈥明知已有清算原因之事實，非基於本人
    之義務，而以特別利於債權人中之一人或數人為目的，提供
    擔保或消滅債務。㈦隱匿、毀棄、偽造或變造帳簿或其他會
    計文件之全部或一部，致其財產之狀況不真確。㈧故意於財
    產及收入狀況說明書為不實之記載，或有其他故意違反本條
    例所定義務之行為，致債權人受有損害，或重大延滯程序。
    清債條例第133條、第134條亦有明文。再消債條例之立法目
    的，在於使陷於經濟上困境之消費者，得分別情形依該條例
    所定重建型債務清理程序（更生）或清算型債務清理程序（
    清算）清理債務，藉以妥適調整其與債權人及其他利害關係
    人之權利義務關係，保障債權人之公平受償，並謀求消費者
    經濟生活之更生機會，從而健全社會經濟發展；消費者依清
    算程序清理債務，於程序終止或終結後，為使其在經濟上得
    以復甦，以保障其生存權，除另有上述消債條例第133條、
    第134條所規定不予免責之情形外，就債務人未清償之債務
    採免責主義（消債條例第1條、第132條立法理由參照）。
二、聲請人即債務人前有不能清償債務之情事，向本院聲請債務
    清理前置調解，嗣於民國110年8月9日因調解不成立而終結
    ，遂向本院聲請清算，經本院以110年度消債清字第13號裁
    定債務人自民國110年12月28日下午4時起開始清算程序，並
    命司法事務官進行清算程序。經本院司法事務官以110年度
    司執消債清字第11號進行清算程序，並於111年3月18日以11
    0年度司執消債清字第11號裁定終結清算程序並確定在案等
    情，業經本院職權調取110年度司消債調字第28號、110年度
    消債清字第13號及110年度司執消債清字第11號等卷宗核閱
    屬實。本院所為終結清算程序之裁定既已確定，依首揭規定
    及說明，本院應依職權裁定是否免除債務人之債務，經本院
    依消債條例第136條規定，通知債務人及債權人以書面表示
    意見，並定於111年5月26日下午3時50分到場陳述意見，然
    未經全體普通債權人表示同意債務人免責，先予敘明。
三、茲就債務人有無消債條例第133條及第134條所定不予免責之
    情形，分述如下：
㈠、債務人並無消債條例第133條所規定應為不免責情形：
    經查，債務人自陳於本院裁定清算後迄今為止，其仍為家庭
    主婦，在家照顧中風之配偶及婆婆，每月收入來源仍為兒子
    提供之扶養費4,000元等語（見本案卷第85頁、第97頁）。
    此外，查無其他證據資料證明債務人尚有其主張收入以外之
    所得，故本院認應以債務人每月收入為4,000元，作為其於
    本院裁定開始清算程序後每月固定收入。又債務人每月必要
    生活支出費用為4,000元，前經本院110年度消債清字第13號
    民事裁定認定無訛，則於本件清算程序開始後，以債務人上
    開每月固定收入扣除上開每月必要生活費用後之數額後，已
    無餘額。核與消債條例第133條所定「法院裁定開始清算程
    序後，債務人有薪資、執行業務所得或其他固定收入，扣除
    自己及依法應受其扶養者所必要生活費用之數額後仍有餘額
    」之要件不符，故堪認債務人並無消債條例第133條規定應
    為不免責之事由。
㈡、債務人無消債條例第134條各款所定之應不免責事由：
  ⒈按消債條例關於清算程序係以免責主義為原則，不免責為例
    外，倘債權人主張債務人有消債條例第134條各款所定不免
    責之情事，自應由債權人就債務人有合於上開各款要件之事
    實，舉證以實其說。又按免責裁定影響債權人權益甚大，法
    院於裁定前應使債權人有陳述意見之機會，期能促使法院職
    權調查，為適當之裁定，以期保護債權人之權益。惟債權人
    陳述意見，應指明債務人該當於不免責事由之具體事實。
  ⒉債權人金陽信資產管理股份有限公司（下稱金陽信資產公司
    ）雖主張債務人父親遺留之不動產，債務人無償過戶給其母
    親繼承等語，並提出本院109年度調字第66號民事裁定為證
    ，似指涉債務人有蓄意脫產情事。惟消債條例第134條第2款
    「隱匿、毀損應屬清算財團之財產，或為其他不利於債權人
    之處分」之規定，須其行為係在清算程序中所為，且隱匿、
    毀損者為應屬清算財團之財產，始能構成（101年第5期民事
    業務研究會消費者債務清理專題第4號司法院民事廳消債條
    例法律問題研審小組意見參照）。經查，債務人之父親李宗
    義係於105年12月7日殁，而債務人未向法院辦理拋棄繼承，
    而於106年2月16日被繼承人李宗義之全體繼承人簽立遺產協
    議分割書，協議由李張鳳、李日聰繼承取得，且經本院判決
    認定由其等繼承取得係有償並非無償等情，有本院110年度
    訴字第43號民事判決在卷可參（見本案卷第101至110頁），
    是以債務人於110年4月9日向本院聲請清算程序，則其於106
    年6月間依照遺產分割協議書將其應繼分移轉予李張鳳、李
    日聰名下，尚難謂有隱匿、毀損應屬清算財團之財產，或為
    其他不利於債權人之處分之情形。債權人金陽信資產公司雖
    另主張債務人於109年1月以後僅清償台新資產管理股份有限
    公司之債權，顯然違反消債條例第134條第1項第6款之規定
    云云，然金陽信資產公司並未提出相當事證以資證明。況縱
    認債權人金陽信資產公司上開主張為真實，然債務人清償其
    自己對債權人所負債務，本即為其本人之義務，與消債條例
    第1項第6款所規定不免責事由之要件尚不相符，是本件債務
    人亦應無消債條例第134條第1項第6款之不免責事由甚明。
  ⒊復查，債務人於聲請清算前2年內，均無出境紀錄，亦有其入
    出境資訊連結作業查詢結果在卷可參(見本案卷第51頁)。又
    本件債權人均迄未具體說明或提出相當事證證明，依卷內資
    料無以認定債務人有消債條例第134條所定各款應不予免責
    之事由，自難認債務人有消債務條例第134條各款所定不免
    責事由之情事存在；此外，本院亦查無債務人有何消債條例
    第134條各款所定應為不免責之事由，本件債務人應無消債
    條例第134條各款之不免責事由，應可認定。
四、綜上，本件債務人既無消債條例第133條及第134條所定之不
    免責事由存在，揆諸首揭規定及立法目的，本院自應為聲請
    人免責之裁定，爰裁定如主文。
中　　華　　民　　國　　111 　年　　5 　　月　　31　　日
                  民事第一庭    法  官  吳福森

以上正本係照原本作成。
如對本裁定抗告須於裁定送達後10日內向本院提出抗告狀，並應
繳納抗告費新臺幣1,000 元。
中　　華　　民　　國　　111 　年　　5 　　月　　31　　日
                                書記官　程尹鈴